【裁判字號】    95,訴,20
【裁判日期】    950215
【裁判案由】    清償債務
【裁判全文】
臺灣桃園地方法院民事判決                95年度訴字第20號
原      告  華南商業銀行股份有限公司
法定代理人  甲○○
訴訟代理人  乙○○
被      告  丙○○
上列當事人間請求清償債務事件，本院於中華民國95年1 月26日
言詞辯論終結，判決如下：
    主    文
原告之訴駁回。
訴訟費用由原告負擔。
    事    實
甲、原告方面：
一、聲明：
（一）被告應給付原告新臺幣（下同）583 萬元，及自民國94年
      4 月12日起至清償日止，按年息3%計算之利息，暨自94年
      5 月13日起至清償日止，逾期在6 個月以內者，按上開利
      率10% ；逾期在6 個月以上者，按上開利率20% 計算之違
      約金。
（二）訴訟費用由被告負擔。
二、陳述：訴外人章安妮於89年4 月12日向原告借款583 萬元，
    借款期限至109 年4 月12日止，利息按年息3%計算，並自借
    款日起，前60個月於每月12日按月付息，自第61個月起，再
    依年金法，按月平均攤還本息。若未按期攤還時，即喪失期
    限利益，全部債務視為到期，除仍按約定利率計算利息外，
    逾期在6 個月以內部分，另按上開利率10% ，逾期超過6 個
    月部分，另按上開利率20% 計付違約金。詎訴外人章安妮自
    94年4 月12日起，即未再依約繳納本息，尚積欠原告如聲明
    所示之本金、利息及違約金未付。而其已於94年4 月21日死
    亡，且無配偶或直系血親卑親屬，其第二順位繼承人於繼承
    發生前皆已死亡，第三順位繼承人中，僅其兄即被告未拋棄
    繼承，依民法第1138條、第1148 條 之規定，被告應繼承訴
    外人章安妮之一切債權債務，爰依上開法律規定及消費借貸
    之法律關係，訴請判決如聲明所示。
三、證據：提出消費者貸款契約、增補契約、繼承系統表各1 份
    （均為影本）、戶籍謄本、本院家事法庭函各1 紙。
乙、被告方面：
一、聲明：如主文所示。
二、陳述：被告因平時未與其餘兄弟姊妹聯絡，故於94年12月15
    日接獲鈞院之支付命令前，確實不知訴外人章安妮已經死亡
    之任何消息，嗣被告已於94年12月19日向鈞院家事法庭為拋
    棄繼承之意思表示而經備查在案，故被告無庸就訴外人章安
    妮生前之任何債務負清償責任。
三、證據：提出繼承權拋棄聲明書、本院家事法庭函各1 紙。
丙、本院依職權調閱本院94年度繼字第544號、繼字第563號卷。
    理    由
一、本件原告起訴主張，訴外人章安妮於89年4 月12日向原告借
    款583 萬元，並約定若未按期攤還本息時，即喪失期限利益
    ，全部債務視為到期，除仍按約定利率計算利息外，並應支
    付違約金，詎訴外人章安妮自94年4 月12 日 起，即未再依
    約繳納本息，尚積欠原告如聲明所示之本金、利息及違約金
    未付，而被告為其繼承人，爰依民法第1138條、第1148條之
    規定及消費借貸之法律關係，訴請判決如聲明所示等語。
二、被告則以：被告於94年12月15日接獲鈞院之支付命令時始知
    悉訴外人章安妮已經死亡之事實，並隨於94年12月19 日 向
    鈞院家事法庭為拋棄繼承之意思表示而經備查在案，故被告
    無庸就訴外人章安妮之債務負清償責任等語，資為抗辯。
三、原告所主張訴外人章安妮積欠其上開本金、利息及違約金之
    事實，業據提出消費者貸款契約、增補契約各1 份為證（見
    本院94年度促字第46773 號卷第6 至11頁），並為被告所不
    爭執，堪信為真實。又原告主張訴外人章安妮業於94年4 月
    21日死亡之事實，亦經本院調閱本院94年度繼字第544 號、
    繼字第563 號卷查核所附訴外人章安妮之除戶戶籍謄本之記
    載無誤，亦堪信為真實。
四、又原告主張訴外人章安妮之繼承人中，僅被告未拋棄繼承之
    事實，則為被告所否認，並以前揭情詞置辯。經查，訴外人
    章安妮生前並無配偶或直系血親卑親屬，其第二順位繼承人
    即其父、母章子京、龔慈薇皆先於訴外人章安妮死亡，第三
    順位繼承人中，訴外人章乃健、章乃康、章乃靖、章乃安、
    章安娜均已拋棄繼承之事實，業據本院調閱本院94年度繼字
    第544 號、繼字第563 號卷查核屬實，復為兩造所不爭執，
    固足認定。惟被告亦於94年12月19日向本院家事法庭聲明拋
    棄繼承而經備查在案之事實，另有本院家事法庭94年12月22
    日桃院木家日94年度繼字第1184號函1 紙在卷可按（見本院
    卷第21頁），而本院審酌訴外人章乃健向本院家事法庭以94
    年度繼字第544 號為拋棄繼承時，僅提出通知其餘繼承人即
    訴外人章乃康、章乃靖、章乃安、章安娜之存證信函，嗣訴
    外人章乃康、章乃靖、章乃安、章安娜以本院家事法庭94年
    度繼字第563 號為拋棄繼承時，亦未提出通知其餘繼承人即
    本件被告之文件，可知被告所抗辯稱其因平時未與兄弟姊妹
    聯絡，致於94年12月15日接獲本院之支付命令時，始知訴外
    人章安妮已經死亡之事實，尚值採信。而被告係於94年12月
    19日即向本院家事法庭為拋棄繼承之意思表示，前已述及，
    是顯未逾民法第1174條第2 項之不變期間甚明，足認被告所
    抗辯其已依法拋棄繼承乙節，亦足採信。
五、按繼承人得拋棄其繼承權；繼承之拋棄，溯及於繼承開始時
    發生效力，民法第1174條第1 項、第1175條定有明文。且按
    繼承之拋棄，係指繼承人否認自己開始繼承效力之意思表示
    ，即否認因繼承開始當然為繼承人之全部繼承效力之行為，
    最高法院65年台上字第1563號判例意旨足資參照。是已向法
    院聲明拋棄繼承者，自無民法第1147條、第1148條所定於被
    繼承人死亡即繼承開始時起，承受其財產上一切權利、義務
    規定之適用。故原告所為被告應依上開規定，承受訴外人章
    安妮本件債務之主張，即不可取。
六、從而，原告依民法繼承及消費借貸之法律關係，請求被告給
    付其583 萬元，及自94年4 月12日起至清償日止，按年息3%
    計算之利息，暨自94年5 月13日起至清償日止，逾期在6 個
    月以內者，按上開利率10% ；逾期在6 個月以上者，按上開
    利率20% 計算之違約金，為無理由，應予駁回。
據上論結，本件原告之訴為無理由，依民事訴訟法第78條，判決
如主文。
中    華    民    國    95    年    2     月    15    日
                      民事第二庭  法  官  張震武
右為正本係照原本作成
如對本判決上訴，須於判決送達後20日內向本院提出上訴狀
中    華    民    國    95    年    2     月    15    日
                                  書記官  李家


司法院資訊處製作；財團法人民間司法改革基金會備份。
